【裁判字號】    98,簡上,243
【裁判日期】    980630
【裁判案由】    毒品危害防制條例
【裁判全文】
臺灣臺中地方法院刑事判決             98年度簡上字第243號
上  訴  人
即  被  告  丙○○
上列上訴人因違反毒品危害防制條例案件，不服本院九十八年度
簡字第三五號中華民國九十八年一月十七日第一審簡易判決（聲
請案號：臺灣臺中地方法院檢察署九十七年度毒偵字第六０七二
號）提起上訴，本院管轄之第二審合議庭為第一審通常程序判決
如下：
    主    文
原判決撤銷。
丙○○無罪。
    理    由
一、本件公訴意旨略以：上訴人即被告丙○○（以下稱被告）前
    因施用毒品案件，經施以強制戒治，於民國九十六年二月十
    二日釋放。詎猶不知悔改，復基於施用第一級毒品之犯意，
    於九十七年九月二十四日上午十時許，在臺中市後火車站附
    近之廁所內，以將毒品海洛因加水稀釋後注射手臂之方式，
    施用第一級毒品海洛因。嗣於九十七年九月二十七日下午四
    時許，在中投快速道路橋下與光明路口，為警盤查，經其同
    意由警採集尿液送驗，結果呈嗎啡陽性反應，因認被告丙○
    ○涉有毒品危害防制條例第十條第一項之罪嫌。
二、按犯罪事實應依證據認定之，無證據不得認定犯罪事實，刑
    事訴訟法第一百五十四條第二項定有明文。復按所謂認定犯
    罪事實之證據，係指足以認定被告確有犯罪行為之積極證據
    而言，該項證據自須適合於被告犯罪事實之認定，始得採為
    斷罪資料；又事實之認定，應憑證據，如未能發現相當證據
    ，或證據不足以證明，自不能以推測或擬制之方法，以為裁
    判基礎，最高法院二十九年上字第三一０五號、四十年臺上
    字第八六號判例著有明文。
三、公訴人認被告丙○○涉有上揭施用第一級毒品海洛因之罪嫌
    ，主要無非以有被告丙○○於警詢時之自白及中山醫學大學
    附設醫院檢驗科藥物檢測中心出具之尿液檢驗報告一件在卷
    可稽為其論據。惟訊據被告丙○○堅詞否認有何上開施用第
    一級毒品海洛因之犯行，辯稱：伊未曾於九十七年九月二十
    七日下午四時許，在中投快速道路橋下與光明路口為警查獲
    ，警方所拍攝於上開時、地為警盤查採尿之女子，為其友人
    乙○○，本案係乙○○未經其同意，冒用伊姓名應訊及接受
    警方採尿等語。經查：
（一）按刑事訴訟審判中之被告，雖為程序主體之一造，仍係檢
      察官請求法院透過訴訟程序，以判決確定國家刑罰權有無
      與範圍之對象，自須慎重、明確、可辨，刑事訴訟法第二
      百六十六條規定：「起訴之效力，不及於檢察官所指被告
      以外之人。」，同法第二百六十四條第二項第一款並規定
      ：起訴書應記載被告之姓名、性別、年齡、籍貫、職業、
      住所或居所或其他足資辨別之特徵；第四百五十一條第二
      項復明定上揭第二百六十四條之規定，於檢察官聲請以簡
      易判決處刑之案件準用之，均本此意。倘行為人持用他人
      之身分證，冒名接受警詢未被發覺，檢察官並未實施偵查
      訊問，即依憑該他人身分證所示姓名、性別、年齡、住所
      等資料，記載於聲請簡易判決處刑書，於此情形下，依表
      示說，固以聲請書所載之他人為審判對象；依意思說，檢
      察官未為偵查行動，其內心本意無從依外觀上客觀之事證
      憑斷，自僅得依聲請書所載者為對象；依行動說，第一審
      純為書面審理，行為人未為實際之訴訟行為，亦無從認定
      其即為審判之對象。是卷內既無任何客觀上足資分辨其他
      犯罪嫌疑人之人別資料，因犯罪事實及證據部分尚無不明
      ，法院當應依同法第四百五十三條之規定，立即處分，則
      該所受請求確定刑罰權範圍之被告，自應認係「被冒名之
      人」，而非真正之行為人。若被冒名者對於上揭簡易判決
      不服，上訴於該管第二審地方法院合議庭，一旦發現實情
      ，該第二審法院應即撤銷第一審之不當判決，改為被告無
      罪之諭知，不能任由檢察官當庭或事後以言詞或書面變更
      其所指之被告為真正之行為人，否則非但有違訴訟關係當
      事人恆定原則，亦有損冒名者之審級利益，且衡諸實際，
      現今實施刑事訴訟程序之各相關機關所建置之被告前案紀
      錄電腦資料係依移送（報告）書或起訴書或聲請簡易判決
      處刑書所載被告人別基本資料立檔，如不將該被冒名之被
      告改判無罪，勢必留下部分難以查考之電腦資料，而僅以
      冒名者改列被告進行審判，將致被冒名者遭受現實利益損
      害或無謂困擾，殊非國家保護無辜人民之道（最高法院九
      十七年度臺非字第五三七號刑事判決意旨參照）。而前開
      最高法院九十七年度臺非字第五三七號刑事判決所指，係
      針對檢察官未曾對冒名之人為偵查訊問，即行聲請簡易判
      決處刑（或提起公訴）之情形，核與最高法院七十年度臺
      上字第一０一號刑事判例、九十七年度臺非字第三七七號
      刑事判決所揭示之冒名之真正行為人在偵查中經羈押或曾
      由檢察官偵訊，依卷證得以辨識檢察官起訴之人為冒用他
      人名義之人，乃認冒用他人姓名之真正行為人即為檢察官
      起訴之對象，於法院審判時經發現後，得逕予更名之情形
      有所不同，二者情形應予區辨。是於冒名之真正行為人未
      經檢察官偵查訊問，即由檢察官在聲請簡易判決處刑書或
      起訴書之當事人欄書列被冒名者之姓名等年籍資料而為聲
      請簡易判決處刑或提起公訴之情形下，自難援引最高法院
      七十年度臺上字第一０一號刑事判例、九十七年度臺非字
      第三七七號刑事判決意旨而為適用；依上開最高法院九十
      七年度臺非字第五三七號刑事判決意旨，應認檢察官所請
      求確定刑罰權範圍之被告係「被冒名之人」，而非真正之
      行為人。
（二）本案確係被告丙○○之友人乙○○於九十七年九月二十七
      日下午四時許，在臺中縣霧峰鄉○○○路與光明路口為警
      據報盤查後，即冒用被告丙○○之名應訊，且於警詢筆錄
      、告知權利通知書、「臺中縣警察局霧峰分局偵辦案件真
      實姓名年籍對照表」、「勘察採證同意書」、「全戶戶籍
      資料查詢結果」等文書上偽造「丙○○」之署押，及由警
      方採集其尿液後將其釋放，並由警方以九十七年十一月二
      十五日中縣霧警偵字第０九七００二二六六九號刑事案件
      報告書函送臺灣臺中地方法院檢察署檢察官偵查，嗣由臺
      灣臺中地方法院檢察署檢察官於偵查中傳喚被告丙○○未
      到後，依被告丙○○之前科紀錄，認被告丙○○前曾因施
      用毒品案件，經送執行觀察、勒戒後，因認有繼續施用毒
      品之傾向，接續執行強制戒治，嗣因無繼續強制戒治之必
      要而於九十六年二月十二日執行完畢釋放，並由臺灣桃園
      地方法院檢察署檢察官以九十六年度戒毒偵字第八四號案
      件為不起訴之處分（有被告之臺灣臺中地方法院檢察署刑
      案資料查註紀錄表、臺灣高等法院被告前案紀錄表各一份
      在卷可考），其於五年內再涉犯上揭施用第一級毒品罪嫌
      ，認符合毒品危害防制條例第二十三條第二項所定應提起
      公訴之規定，乃於九十七年十二月二十五日在起訴書上列
      明被告丙○○之姓名、出生日期、國民身分證統一編號及
      住、居所等年籍資料，向本院提起公訴，經本院以九十八
      年度訴字第三一五號案件受理後，亦未經訊問被告丙○○
      ，即由合議庭裁定改由受命法官獨任逕以簡易判決處刑，
      並參酌被告丙○○之上開前案紀錄資料後，於九十八年一
      月十七日以九十八年度簡字第三五號為刑事簡易判決，判
      處被告丙○○有期徒刑六月，如易科罰金，以新臺幣一千
      元折算壹日等情，有乙○○偽造被告丙○○署押之警詢筆
      錄、告知權利通知書、「臺中縣警察局霧峰分局偵辦案件
      真實姓名年籍對照表」、「勘察採證同意書」、「全戶戶
      籍資料查詢結果」、臺灣臺中地方法院檢察署檢察官九十
      七年度毒偵字第六０七二號起訴書、本院九十八年度簡字
      第三五號刑事簡易判決書各一件在卷可憑，且經本審於九
      十八年三月二十四日徵得被告丙○○之同意採集其指紋，
      併同警卷內之乙○○為警盤查後在上開警詢筆錄、告知權
      利通知書、「臺中縣警察局霧峰分局偵辦案件真實姓名年
      籍對照表」、「勘察採證同意書」、「全戶戶籍資料查詢
      結果」等文書上所蓋用之指印，送請內政部警政署刑事警
      察局鑑驗，經該局以指紋特徵點比對法、指紋電腦比對法
      而為鑑定之結果，認前揭警卷內之警詢筆錄、告知權利通
      知書、「臺中縣警察局霧峰分局偵辦案件真實姓名年籍對
      照表」、「勘察採證同意書」、「全戶戶籍資料查詢結果
      」等文書上之指印，與被告丙○○指紋卡上之指紋均不相
      符，經輸入指紋電腦比對確認，則分別與乙○○之右拇指
      指紋及左拇指指紋相符，有內政部警政署刑事警察局九十
      八年四月十七日刑紋字第０九八００四四四一一號鑑驗書
      一件在卷可佐，足認本案確係乙○○在警局冒用被告丙○
      ○之名應訊及接受警方採集尿液無訛。
（三）而乙○○於九十七年九月二十七日下午四時許，在中投快
      速道路橋下與光明路口為警盤查後，冒用被告丙○○之姓
      名等年籍資料應訊及為警採尿之前，未曾因施用毒品案件
      ，進入勒戒處所執行觀察、勒戒之紀錄（其後自九十七年
      十一月十八日起，始入勒戒處所執行觀察、勒戒，迄同年
      十二月二十四日因無繼續施用毒品之傾向而釋放），有乙
      ○○之臺灣高等法院被告前案紀錄表、臺灣高等法院在監
      在押全國紀錄表各一份在卷可憑（見本審卷第四六、四七
      頁），檢察官就乙○○於前揭時、地為警採尿送驗後呈海
      洛因代謝物嗎啡陽性反應所涉之施用第一級毒品罪嫌，依
      毒品危害防制條例第二十條第一項之規定，本應聲請法院
      裁定送執行觀察、勒戒；然本案檢察官係就被冒名之被告
      丙○○，依據其前案紀錄而為起訴，原審亦依被告丙○○
      之前科紀錄而為簡易判決處刑，據此並揆諸前開最高法院
      九十七年度臺非字第五三七號刑事判決意旨，顯然足以認
      定檢察官起訴及原審逕為簡易判決處刑之對象即被告，均
      為被冒名之被告丙○○，而非冒用他人姓名之乙○○。綜
      上所陳，本案檢察官既以遭冒名之被告丙○○作為起訴請
      求法院判決之對象（被告），則被告丙○○提起上訴自為
      合法，且業經查明被告丙○○並非於九十七年九月二十七
      日為警盤查、採尿之人，被告丙○○之上訴為有理由。
四、原審疏未詳究上情，對被告丙○○遽予論罪科刑，自非允洽
    。被告丙○○上訴意旨指摘其係遭人冒名，原判決有所不當
    ，為有理由。又對於簡易判決之上訴，準用刑訴法第三編第
    一章及第二章之規定，管轄第二審之地方法院合議庭受理簡
    易判決上訴案件，應依通常程序審理，其認案件有刑事訴訟
    法第四五二條之情形者，應撤銷原判決，逕依通常程式為第
    一審判決（法院辦理刑事訴訟簡易程序案件應行注意事項第
    十四項之規定參照）。是應由本院將原判決撤銷，改依通常
    程序為第一審諭知被告丙○○無罪之判決。
五、至乙○○所涉前揭施用第一級毒品海洛因罪嫌，及其冒用被
    告丙○○之名義應訊並在警詢筆錄等前揭相關文書上偽造「
    丙○○」署押，所涉之刑法上之偽造文書罪嫌，均應由臺灣
    臺中地方法院檢察署檢察官偵查後，分別為適法之處理，併
    予敘明。
據上論斷，應依刑事訴訟法第四百五十五條之一第一項、第三項
、第四百五十二條、第四百五十一條之一第四項但書第三款、第
三百六十九條第一項前段、第三百六十四條、第三百零一條第一
項，判決如主文。
本案經檢察官甲○○到庭執行職務
中    華    民    國    98    年    6     月    30    日
                  刑事第十庭    審判長法  官  李雅俐
                                      法  官  柯雅惠
                                      法  官  蔡美華
以上正本證明與原本無異。
如不服本判決應於收受判決後10日內向本院提出上訴書狀，並應
敘述具體理由；其未敘述上訴理由者，應於上訴期間屆滿後20日
內向本院補提理由書（均須按他造當事人之人數附繕本）「切勿
逕送上級法院」。
                                      書記官  莊金屏
中    華    民    國    98    年    6     月    30    日


司法院資訊處製作；財團法人民間司法改革基金會備份。
